【裁判字號】    95,易,1134
【裁判日期】    950919
【裁判案由】    誹謗
【裁判全文】
臺灣臺中地方法院刑事判決              95年度易字第1134號
公  訴  人  臺灣臺中地方法院檢察署檢察官
被      告  丙○○
選任辯護人  蕭慶鈴律師
上列被告因誹謗案件，經檢察官提起公訴（95年度偵字第7272號）
，本院判決如下：
    主    文
丙○○無罪。
    理    由
一、公訴意旨略以：被告丙○○於民國94年間起，任皇家豪門集
    合住宅管理委員會主任委員，明知告訴人乙○擔任主任委員
    時期，每月份之財務收支均由財務委員於委員會議中提出報
    告並提請委員會議核准，且於91年卸任時，確有移交管理委
    員會剩餘之款項新臺幣（下同）1,951,541元，被告丙○○
    卻意圖散布於眾，未依據相關單據憑證會算，自行書立83年
    至94年度之皇家豪門歷年財務收支分析表，指摘告訴人乙○
    於83年起迄90年間擔任主任委員時期，向住戶所收取之管理
    費，每年扣除固定開銷，應可結餘484,136元，8年將可結餘
    3,873,088元，然告訴人乙○卸任時只留下451,541元，等於
    除了固定開銷還透支3,421,547元。又將上開資料，交由不
    知情之財務委員戊○○（另經不起訴處分確定），於94年12
    月9日晚間8時舉行之皇家豪門社區94年度第2次區分所有權
    人會議中提出報告，並將該會議紀錄公佈於社區，足以毀損
    告訴人乙○之名譽。案經乙○訴請偵辦，因認被告丙○○涉
    有刑法第310條第2項加重誹謗罪嫌等語。
二、按犯罪事實應依證據認定之，無證據不得推定其犯罪事實，
    不能證明被告犯罪者，應諭知無罪之判決，刑事訴訟法第
    154條第2項、第301條第1項分別定有明文。又犯罪事實之認
    定，應憑真實之證據，倘證據是否真實尚欠明確，自難以擬
    制推測之方法，為其判斷之基礎。且認定犯罪事實之證據係
    指足以認定被告確有犯罪行為之積極證據資料而言，該項證
    據自須適合於被告犯罪事實之認定，始得採為斷罪資料。故
    刑事訴訟上之證明資料，無論其為直接或間接證據，均須達
    於通常一般人均不致有所懷疑，而得確信其為真實之程度，
    始得據為有罪之認定，若關於被告是否犯罪之證明未能達此
    程度，而有合理懷疑之存在，致使無從形成有罪之確信，根
    據罪證有疑，利於被告之證據法則，即不得據為不利被告之
    認定（最高法院53年臺上字第656號、29年上字第3105號、7
    6年臺上字第4986號及32年上字第67號判例參照）。再按告
    訴人之告訴，係以使被告受刑事訴追為目的，是其陳述是否
    與事實相符，仍應調查其他證據以資審認（最高法院52年台
    上字第1300號判例亦可參照）。
三、公訴人認被告丙○○涉有刑法第310條第2項加重誹謗罪嫌，
    無非係以被告之供述、證人甲○○、乙○之證述，及收支試
    算表、切結書、開會公告等在卷可憑為其論據（見本院卷第
    30頁、第31頁）。然經訊之被告於本院審理時固自承其於94
    年擔任皇家豪門集合住宅管理委員會主任委員期間，曾書立
    前揭財務收支分析表，表載告訴人在擔任主任委員之8年期
    間內，向住戶所收取之管理費，扣除固定開銷後，每年應可
    結餘484,136元，合計8年將可結餘387,3088元，然告訴人卸
    任時僅結餘451,541元，等於除了固定開銷外，還透支3,421
    ,547 元等語；及其曾將前揭財務收支分析表交予戊○○，
    在上述區分所有權人會議中提出報告，並將該次會議紀錄刊
    載於社區公告欄上等情不諱，惟仍堅決否認有何加重誹謗之
    故意，辯稱：伊接任主任委員時，發覺管理委員會經費不足
    ，有調漲管理費之必要，乃著手研議適度予以調漲，但管理
    費之調漲，茲事體大，非伊所得獨斷決行，伊遂進行管理費
    之財務分析以為說帖，爭取其餘管理委員之支持，因94年度
    之管理費每坪為50元，乙○時代則較高，為每坪60元，故即
    以乙○時代之收支狀況為根本，加以分析比較，用意在說明
    在乙○時代每坪收60元，除例行性支出外，尚有3,421,547
    元之款項有待支付，現卻僅收每坪50元，當然不足，自應予
    以適度調漲，實無誹謗乙○之故意等語。
四、本院認：
 1、本件公訴人循告訴人之主張，認被告在前述區分所有權人會
    議及該次會議記錄上指摘告訴人透支管理費3,421,547元等
    情，雖提出被告之供述、證人乙○之證述及開會公告等為其
    佐據。
 2、惟按刑法第310條第2項之加重誹謗罪係以行為人以文字、圖
    畫所散布之內容，足以毀損他人名譽之事為其構成要件之一
    ，此觀該條之文義甚明。又所謂足以毀損他人名譽之事者，
    係指被害人在社會上所保持之人格及聲譽地位，因加害者之
    指摘或傳述，達於足以貶損之程度而言。
 3、而經核被告、證人戊○○於前揭區分所有權人會議中之發言
    經過，及其全文係：「社區財務結構說明。主委（即被告）
    ：社區的財務越來越短收其原因（各位手上都有1張財務報
    告分析表）在乙○時代83- 90年度是每坪60元停車位每期
    200 元，91-93年管理費降為50元停車位照收，94年度每坪
    50元停車位照收，故每年的管理費一直在縮水，但今年我們
    對社區的建設有很多為何還能結餘管理費是靠過去的呆帳收
    回來，這點管委會可向社區交待至於「財務年度對比」待會
    請財委分析給大家聽。」、「財委（即證人戊○○）：我們
    手上大家都有1張年度財務分析表，至於每期都有公告在公
    告欄上相信大家都有看過，最主要是裡面每年度的財務結構
    ，在83年至90年乙○時代管理費每坪60元加收停車位每期
    200元，1年扣掉依94年度所簽之固定廠商及每年度固定開銷
    將可結餘484, 1368＝3, 873,088元，但乙○下任時只留
    451541元等於除了固定開銷還透支3,421,547元，91年至93
    年每坪50元加收停車位200元，扣除固定開銷每年可結餘141
    ,380 元3＝424,140元，至94年度每坪50元停車位停放每
    年比90年-93年度交予94年度餘額65,471元，今年度至本期
    結餘105, 021元若加上假扣押37,840元共結餘142,861元，
    但若比91年至93年度加停車位費73,200元可結餘216,061 元
    ，但若與乙○年代相比加415, 956元將可結餘558,817元，
    以上數據是提供區分所有權人作分析比較。」等語，有皇家
    豪門社區94年度第2次區分所有權人會議會議記錄1份在卷可
    查，並為公訴人、被告及選任辯護人所不爭執，應可認定。
    上開內容中，雖曾提及「乙○下任時只留451541元等於除了
    固定開銷還透支3,421,547元」等語，但所謂透支，依一般
    人對會計帳目之認識，係指款項不足支應而言，並非指侵占
    ，故自其形式客觀上而為觀察，一般人均不致產生告訴人侵
    占公款之認識，更無因此貶損告訴人在社會上所保持之人格
    及聲譽地位之可能。且經對照其前後文義，亦無非在說明若
    比照告訴人時代、或係91年至93間之標準收費，94年度所可
    以顯現之效益等情，可見被告辯稱意藉此分析爭取其餘管理
    委員會之支持等語，確屬事實，此觀被告於上開發言後，旋
    即提案調漲管理費為每坪60元，並經當場表決通過一情，有
    前揭卷附會議記錄可查，猶足可證。此外，綜觀上開發言全
    文意旨，亦無其餘之處，有所指摘告訴人虧空公款，或類此
    不法之情事，亦即無任何足以貶損告訴人在社會上所保持之
    人格及聲譽地位之情事，是公訴人認被告或證人戊○○於上
    開會議中發言之內容，及據此所為會議紀錄之公告，已損害
    告訴人個人之名譽云云，要屬誤會。
 4、再按言論自由為人民之基本權利，憲法第11條有明文保障，
    國家應給予最大限度之維護，俾其實現自我、溝通意見、追
    求真理及監督各種政治或社會活動之功能得以發揮。惟為兼
    顧對個人名譽、隱私及公共利益之保護，法律尚非不得對言
    論自由依其傳播方式為合理之限制。刑法上之誹謗罪，屬對
    於言論自由依傳播方式所加之限制，亦即其構成要件須在憲
    法保障言論自由權及憲法第23條之規範下，始能成立。刑法
    第310條第3項前段以對於所誹謗之事，能證明其為真實者不
    罰，係針對言論內容與事實相符者之保障，並藉以限定刑罰
    權之範圍，非謂指摘或傳述誹謗事項之行為人，必須自行證
    明其言論內容確實真實，始能免於刑責。惟行為人雖不能證
    明言論內容為真實，但依其所提證據資料，認為行為人有相
    當理由確信其為真實者，即不能以毀謗罪之刑責相繩。而依
    上開會議紀錄之內容所示，被告、證人戊○○所曾提及告訴
    人時代管理費透支3,421,547元部分，核其計算所得基準係
    以「告訴人時代之管理費收入」，扣除被告擔任主任委員時
    期之「94年度所簽之固定廠商及每年度固定開銷」為據，而
    前揭收入、及支出項目內容，公訴人、乃至於告訴人均不爭
    執其內容不實，自足可信為真實，則被告依此真實之資料為
    據，按上開方式計算其數額，即難認有何不實之處，則依前
    揭說明，已無從以誹謗罪相論。況被告前手間所移交之管理
    費支出憑證等，多已遺失，難以稽考，業據證人即該管理委
    員會財務委員甲○○於偵訊及本院審理中所述甚詳，則被告
    顯無從明確查知其前手，甚至於告訴人時代之實際帳目明細
    ，更無從加以援引為比較基礎，其因此選用94年度之資料，
    以為比較依據，尚難認有何不法；且被告既係意在調漲管理
    費，因而以較高收費之標準，減除94年度之固定支出，而換
    算得出較高數額之剩餘資金，藉此凸顯94年度短徵管理費所
    將面臨之窘境，以爭取其餘管理委員之支持，手段上，亦無
    不當；自不得僅以被告就收入項目係選用告訴人時代之結果
    ，支出項目卻係選用其擔任主任委員即94年度之結果，將產
    生較大之數額落差一情，即推估被告有藉此詆毀告訴人之意
    。故被告辯稱無誹謗告訴人之意等語，洵非無據。
 5、綜上所示，本件公訴人認被告涉有前開加重誹謗罪嫌所舉之
    證據資料，經本院調查審閱後，尚不足得有不利被告之心證
    ，此外，本院復查無其他積極證據足認被告有公訴意旨所指
    加重誹謗之犯行，揆諸前揭法條及判例意旨，即應為有利於
    被告之認定，為其無罪之諭知。
五、至公訴人雖於本院審理中，即95年7月28日具狀擴張本件犯
    罪事實，主張：被告明知告訴人擔任主任委員時期，每月份
    之財務收支均由財務委員於委員會議中提出報告並提請委員
    會議核准，且91年卸任時，確有移交管理委員會剩餘之款項
    1,951,541元。惟被告確承前揭加重誹謗之犯意，於94年8月
    25日某時許，在上揭皇家豪門社區之公共場所內，擅自張貼
    內容為「各位芳鄰大家好，管委會經查85年乙○以偽主委身
    分與偽財委莊月卿私自侵吞公款零用金，至今經證實尚未歸
    還，本管委會以存證信函告知，希望乙○於8月底前歸還，
    否則以侵占公款究辦。另外欠繳管理費（90年-93年）及90
    年度消防未過受罰，有住戶連署，假借安全系統裝置等費用
    花費61621元，挪用部分經費作為私人飲酒作樂，同意乙○
    需負全責，一併需於8月底歸還管委會，否則依民事強制執
    行。」之公告1份，亦足以毀損告訴人之名譽等語。惟本件
    既應為被告無罪之諭知，已如前述，則公訴人上開擴張之犯
    罪事實，即難認與已起訴之部分，有何裁判上或實質上一罪
    之關係，為起訴效力所不及，本不告不理之原則，本院無從
    併予審理，合應由公訴人另行處理，附此敘明。
據上論斷，應依刑事訴訟法第301 條第1 項，判決如主文。
本案經檢察官丁○○到庭執行職務。
中    華    民    國    95    年    9     月    19    日
                  刑事第十四庭  審判長法  官
                                      法  官
                                      法  官
上正本證明與原本無異。
如不服本判決，應於送達後10日內向本院提出上訴狀（須附繕本
），上訴於臺灣高等法院臺中分院。
                                書記官  紀俊源
中    華    民    國    95    年    9     月    19    日


司法院資訊處製作；財團法人民間司法改革基金會備份。
